【裁判字號】    89,上重更(四),479
【裁判日期】    891205
【裁判案由】    擄人勒贖
【裁判全文】
臺灣高等法院臺南分院刑事判決          八十九年度上重更(四)字第四七九號  Ｇ
      上  訴  人  臺灣臺南地方法院檢察署檢察官
      上  訴  人
      即  被  告  甲  ○  ○
      共      同
右上訴人因被告等擄人勒贖案件，不服臺灣臺南地方法院八十七年度重訴字第一號中
華民國八十七年六月廿六日第一審判決（起訴案號：台灣台南地方法院檢察署八十七
年度營偵字第八、一二六號，八十七年度偵字第一○一八號），提起上訴，判決後經
最高法院第四次發回更審，本院判決如左：
      主      文
原判決關於甲○○及乙○○擄人勒贖，強盜暨定應執行刑部分均撤銷。
甲○○、乙○○共同意圖勒贖而擄人，各處無期徒刑，均褫奪公權終身，扣案如附表
所示之物均沒收。
      事      實
一、甲○○綽號「王哥」前有偽造文書、恐嚇及盜匪等前科，所犯強盜罪於民國（下
    同）八十年三月廿一日受有期徒刑十三年、褫奪公權五年之判決確定，於同年接
    續執行至八十三年十一月廿五日縮短刑期假釋出獄。乙○○綽號「冰枝仔」前於
    八十四年間犯擄人勒贖罪受無期徒刑，褫奪公權終身之判決確定，於同年間因羈
    押送成功大學附設醫院戒護就醫中乘隙逃亡。二人各在假釋及逃亡中，因無固定
    收入以資維生，乃均萌以擄人之犯罪方法謀奪他人財物以應需用。甲○○即先於
    八十六年十二月十日偕其不知情同居人戴貴蘭向不知情之徐如祥、毛天林租住台
    南縣新化鎮○○路一○二號、中興路一○四巷九號、十一號等二處房屋，並預供
    同夥犯罪之人居住及藏放被害人之處所。乙○○即在台北某地電邀住在板橋市之
    莊新登、簡翌任二人（均已處刑確定）先在板橋市○○街ＯＫ便利商店四樓見面
    ，當場告以是否願意參與一件擄人勒贖案，莊、簡二人同意後，三人於同年十二
    月廿八日晚間搭野雞車南下至甲○○住處，翌日，王復邀綽號「生仔」之謝厚吉
    （亦處刑確定）到場，五人即在上址一○二號（甲○○租住處）會合，由甲○○
    提議以台南縣新營市○○路一二○號「新利成香紙行」負責人丙○○為綁架之對
    象，經謝厚吉、乙○○、莊新登、簡翌任等四人同意，五人乃基於共同擄人勒贖
    及強取被害人財物之犯意聯絡，共同商定擄人勒贖之具體方法後，旋於同日十八
    時許，由甲○○引路，謝厚吉駕駛其所有ＩＪ－八三○七號自用小客車搭載王、
    陳、莊、簡等四人，攜帶由乙○○預購之西瓜刀三隻、膠帶四捲及少許鉛線等物
    品，簡翌任亦帶其所有附於鑰匙圈之瑞士小刀一支，行駛至「新利成香紙行」
    前查看該行號之電話號碼後，駕車至台南縣新營市○○路陸橋下「東營小廟」前
    ，於同日十八時三十分許，由甲○○以附近之公共電話向丙○○佯稱欲訂購新台
    幣（下同）三千元之冥紙，丙○○不疑有詐，即將價值三千元之冥錢以其所有Ｔ
    Ｋ－六四二九號箱型車載至「東營小廟」旁，於丙○○在車上卸貨之際，乙○○
    、簡翌任二人各持西瓜刀一支控制丙○○之行動自由押上該箱型車，謝厚吉見狀
    亦將該車後車廂之車門拉下關好，以防蕭某逃走及外人看見，復以膠帶綑綁丙○○之雙眼，另莊新登、簡翌任亦各持塑膠帶鉛線捆綁其雙手。嗣令蕭某在車廂中
    平躺，由乙○○看管，而由簡翌任駕駛被害人之該廂型車搭載莊新登，另由甲○○（因與丙○○認識，不便出面，乃將車停於小廟對面一棟大樓停車場）駕駛該
    小客車搭載謝厚吉，同往台南縣新市鄉東洋紡織廠附近之空地，先推由乙○○向
    丙○○表明要勒贖金錢，因丙○○開始表示僅能給付三十萬元，引起乙○○等人
    之不滿，共同踼打丙○○，乙○○並向丙○○恐嚇稱：「後腳跟把他砍掉！挖一
    個坑把他埋掉！你現在面對的風水不錯，有山也有水！」，致丙○○心生畏懼，
    最後同意給付新台幣一百五十萬元之贖金，乙○○等人即將丙○○載至甲○○租
    住前揭新化鎮○○路一○四巷十一號處，由乙○○、莊新登、簡翌任負責輪流看
    管丙○○，而甲○○、謝厚吉二人則負責提供飲食及其他必須用品。乙○○於同
    日深夜輪至看管丙○○時，即不違背共同犯罪之意思強行取走丙○○身上之現金
    一千二百元，再交給莊新登、簡翌任、甲○○等人外出購物，共同化用。
二、嗣謝厚吉旋於翌日 (八十六年十二月三十日）二時許，駕駛其所有之前開小客車
    搭載陳、莊、簡等四人押著丙○○至台南縣新市鄉「佳和紡織」附近之公共電話
    亭，脅迫丙○○打電話回家要求其配偶蕭陳素嬌準備贖金；之後於同日十四時四
    十八分許，乙○○與蕭陳素嬌聯絡交款事宜，約定於同日十七時四十分許，蕭陳
    素嬌乘坐未貼有遮陽紙之計程車，在台南縣新營交流道等候通知，其間乙○○即
    多次以電話指示蕭陳素嬌應循方向，行至國道高速公路南下三二四公里處，乙○○即指示蕭陳素嬌下車將款項丟到對面馬路，然因乙○○見附近似有警方人員埋
    伏，即指示蕭陳素嬌將款項拾回等候通知。乙○○等人因懷疑蕭陳素嬌已報警，
    又未能如願取得贖款，心有怨憤，竟於隔十餘分許在南縣永康崑山中學附近打公
    用電話給蕭陳素嬌要求將贖款提至二百萬元，陳、莊、簡三人並毆打丙○○出氣
    ，以強暴之手段迫使丙○○錄音向蕭陳素嬌證明其尚生存。謝厚吉於同月三十一
    日下午三時許，因不想繼續參與該事，乃向甲○○、乙○○表明欲退出後，即逕
    行離去。
三、八十七年一月一日二十時五十八分許，簡翌任駕駛Ｎ８－八二○七號由甲○○在
    南市○○○路某租車店所承租之小客車搭載乙○○，至台南縣歸仁鄉○○○路○
    段二二九號前電話亭，由乙○○下車打電話給蕭陳素嬌時，適警方追蹤出發話地
    點，即通知附近守候之員警前往，俟警發現趨前逮捕時，乙○○因見陌生人趨至
    ，乃持錄音機敲打警員之頭部二下（未成傷），然仍為警方制服而逮獲，並扣得
    錄音機一台及錄音帶一捲；而在旁見狀駕車逃逸之簡翌任，亦於同日二十一時三
    十分許，在台南市○○路與林森路口為警逮獲；並循線於同日二十二時，在台南
    縣新化鎮○○路一○四巷十一號查獲正在看管丙○○之莊新登，扣得上開供或預
    供本案犯罪之西瓜刀三支、瑞士刀一支、膠帶四捲。謝厚吉於八十七年一月二日
    十一時，自行至台南縣警察局永康分局刑事組投案，甲○○則於八十七年一月十
    二日二十一時十五分在台南市○○路一五四號，經台南縣警察局新營分局循線查
    獲。
四、案經丙○○訴由台南縣警察局新營分局、善化分局報請臺灣臺南地方法院檢察署
    檢察官偵查起訴。
      理      由
一、訊據上訴人即被告乙○○對渠等五人共同擄人勒贖及在擄住被害人過程中強取現
    金一千二百元之盜匪犯罪事實，自警訊以迄偵審均供承不諱，核與共同被告謝厚
    吉、莊新登、簡翌任三人於警局，檢察官偵訊中及第一審調查之自白（見八十七
    年度營偵字第八一號偵卷第四六至四九頁正面，五二頁反面至五四頁正面，七九
    、八十頁，原審卷十頁反面及十一頁）及被害人丙○○於歷次訊問時指訴之情節
    均相符，復經證人即被害人之母蕭陳虺、妻蕭陳素嬌證述被告等有以電話聯絡贖
    款等語，證人即屋主毛天林、徐如祥於警訊及原審有供證被告甲○○有承租房屋
    之事實，復有如附表所示之物品扣案及通信監察案件譯文表、電話監錄一覽表、
    租車契約書、驗傷診斷書等附卷足資佐證。而上開通信監察及電話監錄係在檢察
    官全程指揮偵辦依合法程序取得乙情，已據證人即承辦本案之警員周文騫、吳振
    明、葉明和於本院前二次審調查中到庭陳明（見本院上重更（二）卷八十八年八
    月五日、十九日訊問筆錄），復有臺灣臺南地方法院檢察署八十六年十二月二十
    日南檢萬正字第一四四五號通訊監察書一份附卷足稽，被告乙○○上開犯罪事實
    已臻明確，此部份之犯行，洵堪認定。
二、至於上訴人即被告甲○○矢口否認有參與擄人勒贖之犯行，辯稱：係乙○○提議
    要作案，伊不知係要擄人勒贖，至於租屋係單純居住之用，非供擄人之用場云云
    。然查：
（一）被告甲○○對右揭事實於第一審調查時已直認不諱，然被告甲○○於本院前二
      次審亦否認知悉擄人勒贖等情，惟係辯稱：因伊向被害人丙○○簽賭六合彩，
      中了十九萬餘元，丙○○未給付，其乃邀被告等五人共同討債等語，而因被害
      人丙○○堅決否認有欠債之事，且被告甲○○及其餘共同被告於警訊及偵訊中
      均未提及簽賭六合彩及索討賭債之事，被告甲○○當時所辯顯與事實不符，因
      而為本院前上重更 (二)審不採後，被告於本院上重更（三）審審理中始改稱
      ：係乙○○提議要作案，伊不知係要擄人勒贖云云，已迴避被害人有欠債之事
      。由被告甲○○先後所辯，已足以窺知被告之情虛，其所辯自難遽予採信，況
      被告乙○○於本院前審調查中已供稱：大家說缺錢花用才擄人，且伊被通緝沒
      有錢，謝厚吉亦說其缺錢用，甲○○就說賣金帛那個人有錢，所以才擄渠等語
      （見本院前審八十八年八月五日訊問筆錄），則其等因缺錢花用始萌擄人勒贖
      之犯意甚明。
（二）次查，被告乙○○於警訊即供稱：我是這案子之主策劃人，在此之前，我們已
      共同謀議要犯下擄人勒贖案，後來我們由台北南下，談到這件案子時，大家紛
      紛提出意見，但其中以我的意見最多，最受他們支持，因為畢竟我曾犯下這種
      案子，比較有經驗等語（見警卷第五頁），共同被告謝厚吉於警訊供稱：乙○○負責向被害人家屬電話勒贖，取得贖款方式由乙○○提議要求被害人家屬在
      高速公路丟包較為安全，丟包地點也是乙○○事先勘查好等語（見警卷八十七
      年一月二日十四時五十分偵訊筆錄第四頁正面），參以被告甲○○於本院調查
      中供稱：被告乙○○提議犯此案，是謝厚吉帶渠南下來找我，要我提供下手目
      標，被害腎我認識，我才提供等語（見本院八十九年十月二十六日訊問筆錄）
      ，足見被告乙○○係犯此案之主要策劃人，被告甲○○應係應被告乙○○之要
      求提供犯案之對象者，殆無疑義。又共同被告謝厚吉、莊新登、簡翌任等三人
      經認定與本件被告甲○○、乙○○共同為擄人勒贖之犯行，各處刑十二年、十
      三年徒刑判決確定，有本院八十七年度上重訴字第一二九六號刑事判決書一份
      在卷可憑（見上重訴審卷第一六九頁至第一七四頁），益見本件係由被告甲○○提供被害人為綁架之對象，被告甲○○、乙○○均有參與本件犯罪至明。被
      告甲○○辯稱：伊不知係要擄人勒贖云云顯非實情，無足採信
（三）綜上所述，足見被告甲○○所辯應係事後畏究飾卸之詞，自不足採。是本件事
      證已臻明確，被告甲○○上開犯行亦堪認定。
三、核被告甲○○、乙○○之所為，係各犯懲治盜匪條例第二條第一項第九款之意圖
    勒贖而擄人罪。而乙○○雖於本院第一次前審供稱：「我在被害人身上拿出他的
    皮包，內有一千二百元，一千二百元是甲○○從被害人皮包拿出來的，交給我」
    云云（見本院上重訴卷第九四頁），此語就甲○○如何取得該款之方法，語焉不
    詳，經本院前審再行查訊結果，甲○○矢口否認有先拿到該款而交乙○○之事，
    而乙○○二次均堅稱：被害人之皮包是我向被害人拿的，錢也是我拿的，不是甲○○經手再交給我等語（見本院前審卷八十八年二月十一日及八十八年三月二十
    五日訊問筆錄），對答誠懇堅定，核與共同被告簡翌任於偵查中供稱：是乙○○
    把被害人之一二○○元拿出云云（見偵查卷第八十頁）相符。再參閱上開本院上
    重訴卷第九四頁筆錄之製作，書記官係就辯護人所請求訊問一千二百元是如何取
    得，莊新登知否？而先記載乙○○答：「一千二百元是甲○○從被害人皮包拿出
    來的，交給我，放我口袋：：：」，嗣後書記官發現不當再於同行右側上端添加
    「我在被害人身上拿出他的皮包，內有一千二百元：：：」二語內容尚非一致相
    符，然依常情應以後記之答語為正確，是應以乙○○在本院二度之供詞為可採（
    即非先經甲○○強取再交乙○○）。然徵之乙○○於下手強取被害人之皮包現金
    後，仍交給共犯莊新登及簡翌任（此亦為簡某所是承，見偵查卷第七九頁）外出
    購物共同食用，顯見乙○○一人之此一強取同一被害人財物之行為，係基於自始
    取被害人財物之共同犯意，為共同犯罪之一部分，並無違背其他共犯之意思，
    難認係乙○○個人臨時起意，逾越共同犯罪意思之範圍甚明。因而被告甲○○、
    乙○○二人與謝厚吉、莊新登、簡翌任三人間，互有犯意聯絡及行為分擔均屬共
    同正犯。又被告除犯擄人勒贖之罪外，尚有上開強劫被害人財物而犯強盜罪。然
    犯強盜罪而有擄人勒贖之行為者，刑法第三百三十二條第三款有結合犯之特別處
    罰規定，法定刑為死刑或無期徒刑，本罪係以強盜罪及擄人勒贖罪相結合者而言
    ，祇須行為人一面強盜，同時又有擄人勒贖之犯行，二者間之犯意有所關聯，即
    足構成，一有上述行為，即應依該強盜而擄人勒贖之結合犯論處，無所謂強盜係
    屬擄人勒贖犯罪行為之一部，包括於擄人勒贖罪中之可言；但因懲治盜匪條例第
    二條第一項第九款之意圖勒贖而擄人罪，有法定刑為唯一死刑之較重處罰明文，
    後者之特別法雖為前者結合犯之部分法，然依重法優於輕法之法律適用原則，則
    應適用後者之重法，而毋庸援引刑法第三百三十二條第三款結合犯之輕法（最高
    法院七十年台上字第二七六九號判例、八十七年度台上字第四三七二號判決參照
    ）。按被告乙○○、甲○○雖意圖勒贖而擄人，惟渠等既尚未取得贖款即被警查
    獲，且於犯罪過程中並未對被害人之身體施以凌虐、或有甚不人道之對待、或有
    預備予以殺害之舉，依渠等犯罪情狀及結果如俱以法定刑之唯一死刑論處，實有
    過重而令人憫恕之處，爰依刑法第五十九條之規定分別酌量減輕渠等之刑。
四、原審就被告等擄人勒贖部分予以論罪科刑，固非無見，惟查：（一）被告乙○○
    於擄走丙○○勒贖行為繼續中強取丙○○身上一千二百元，係基於共同犯罪之意
    思範圍，二者間之犯意有所關聯，雖無所謂強盜係屬擄人勒贖犯罪行為之一部，
    包括於擄人勒贖罪中之可言；但因懲治盜匪條例第二條第一項第九款之意圖勒贖
    而擄人罪，有法定刑為唯一死刑之較重處罰明文，後者之特別法雖為前者結合犯
    之部分法，然依重法優於輕法之法律適用原則，則應適用後者之重法，而毋庸援
    引刑法第三百三十二條第三款結合犯之輕法，而被告甲○○就此強盜罪部分，亦
    應負共同犯罪之責，原判決認強盜行為係另行起意，另單獨論處被告乙○○懲治
    盜匪條例第五條第一項之強盜罪，容有未洽。（二）被告等與共同被告謝厚吉、
    莊新登、簡翌任三人係於八十六年十二月廿八日夜間在甲○○租住處（台南縣新
    化鎮）會合後由甲○○提議謀擄丙○○，始為全體同意，原判決認定五人在八十
    六年十二月初即基於意圖為自己不法之所有之犯意聯絡，起意共謀擄人勒贖財物
    ，即有未符。（三）西瓜刀三隻、膠帶四捲及少許鉛線等物品係被告乙○○所購
    置，業經被告乙○○供承在卷，原判決認西瓜刀三隻、膠帶四捲及少許鉛線等物
    品為謝厚吉預購，亦有誤會。公訴人上訴指甲○○仍有涉犯強盜部分，指摘原審
    認不能證明為不當，固有理由（惟不另論強盜罪），而原審依職權將被告乙○○
    上訴；甲○○上訴否認事前知情並參與擄人行為，雖均無可取。然原判決關於被
    告二人部分既有上開可議之處，則屬無可維持，應由本院將原判決關於甲○○、
    乙○○（除恐嚇取財部分）部分，均應予撤銷。查被告甲○○、乙○○二人素行
    均不良，已有如事實欄所載之盜匪、擄人勒贖等前科，年青力壯，不耐勞苦，
    貪圖安逸享樂、不思以正當工作賺取生活所需，竟而共謀持槍擄人以勒贖鉅款，
    亟能一夕致富之犯罪動機、目的、所用之手段、造成被害人精神及心理深度之恐
    懼與不安、對國民生活秩序與社會治安之危害，未取得贖款即為警逮獲、於第一
    次前去取贖時發現有警埋伏而離去後，並未立即戕害被害人之生命及渠等犯後之
    態度等一切情狀，改量處甲○○、乙○○各無期徒刑，均褫奪公權終身。至扣案
    如附表所示之物，即西瓜刀三把，係被告乙○○所預購，為其所有；瑞士刀一把
    則係共犯簡翌任所有持往現場，於施行犯罪中，僅取用兩把西瓜刀，餘暫藏於車
    上或房間內，已分別經被告乙○○、共犯莊新登供明在卷，是該四支刀械及剩存
    之膠帶四捲，均為被告等所有，供犯罪或預供犯罪所用之物，依法均應諭知沒收
    。又盜匪所得一千二百元其中一千元購買食物供被告等食用另二百元買檳榔，已
    據被告乙○○供明在卷，既已費失無存，自無從為發還被害人之諭知。又被告乙○○【犯後】均坦承其罪，態度良好，被告甲○○則飾詞狡辯，惡性較重，然本
    案為唯一死刑之罪，被告乙○○犯罪時查無足堪憫恕之處，可依刑法五十九條減
    刑之情狀，因而被告乙○○惡性雖較被告甲○○為輕，然亦僅能處同刑，附為記
    明。
五、公訴意旨（起訴之事實）另以被告乙○○於逮捕時有對於依法執行公務之警員持
    錄音機敲打頭部二下，實施強暴之犯行，而訊之被告乙○○亦不否認於遭警逮捕
    時有動粗，然辯稱因警員未著制服，渠不知係警察等語，衡之被告乙○○對擄人
    勒贖及強盜等重罪犯行自警訊以迄偵審均坦承不諱，絲毫未加隱匿等情以觀，被
    告對不知來者係警察一節應無狡辯之理，是所辯不知逮捕者為警察一節，應可採
    信。況若被告乙○○若有明知為警員而故意於其執行職務時施暴之犯行，亦係另
    行起意，然原審既「未」就此部份加以審究論述，本院依法自不能就此部份加以
    審究，亦附為敘明。
據上論斷，應依刑事訴訟法第三百六十九條第一項前段、第三百六十四條、第二百九
十九條第一項前段，懲治匪條例第二條第一項第九款、第八條，刑法第二十八條、
第三十七條第一項、第三十八條第一項第二款，判決如主文。
本案經檢察官蘇南桓到庭執行職務。
中    華    民    國      八十九      年  十二      月      五      日
                                  臺灣高等法院臺南分院刑事第一庭
                                      審判長法官  王    浦    傑
                                            法官  楊    明    章
                                            法官  林    勝    木
右正本證明與原本無異。
如不服本判決，應於判決送達後十日內向本院提出上訴狀，其未敘述理由者並應於提
出上訴狀後十日內向本院補提理由書（應附繕本)。
                                      法院書記官  蔡    振    豐
中    華    民    國      八十九      年      十二      月      七      日
附錄本案論罪科刑法條全文：
懲治盜匪條例第二條：
有左列行為之一者，處死刑：
九、意圖勒贖而擄人者。
附表：
┌───────┬────┐
│物  品  名  稱│數   量 │
├───────┼────┤
│西   瓜    刀 │三   支 │
├───────┼────┤
│瑞   士    刀 │一   支 │
├───────┼────┤
│膠         帶 │四   捲 │
└───────┴────┘


司法院資訊處製作；財團法人民間司法改革基金會備份。
